臺灣士林地方法院刑事判決　　　　　　　95年度訴字第1051號
公　訴　人　臺灣士林地方法院檢察署檢察官
被　　　告　乙○○
指定辯護人　本院公設辯護人甲○○
上列被告因公共危險案件，經檢察官提起公訴（95年度偵字第63
42號），本院判決如下：
    主  文
乙○○放火燒燬現供人使用之住宅，未遂，處有期徒刑參年陸月
。扣案之打火機壹個沒收。
    事  實
一、乙○○自民國94年5 月間起，多次前往位於臺北市北投區○
    ○○路7 號1 樓之「曉格語文文理補習班」，向該補習班負
    責人丙○○借用教室上課或說服一同合夥經營國中生課後補
    習生意，經丙○○回絕後而心生不滿，竟於95年5 月8 日3
    時43分許前往上址補習班1 樓，明知該補習班之樓上住有多
    戶人家，為現供人使用之連棟住辦大樓，內有多人居住及使
    用，竟仍以自備之打火機一個，點火引燃該「曉格語文文理
    補習班」張貼於外牆之海報紙並引燃火勢，火勢經引燃後向
    上竄燒而造成該補習班之外牆、天花板遭燻黑，幸因該補習
    班之外牆木板等設備均使用防火建材，始未造成燒毀該棟大
    樓房屋之結果。
二、案經臺北市政府警察局北投分局報告臺灣士林地方法院檢察
    署檢察官偵查起訴。
    理  由
一、上揭犯罪事實，業據被告乙○○於本院審理中坦承不諱，核
    與證人即被害人丙○○於警詢、偵查及本院審理中指證情節
    相符，復有案發現場所設置監視錄影器攝得畫面翻拍照片6
    幀、縱火現場照片1 幀、台灣士林地方法院檢察署勘驗筆錄
    1 份、會勘照片30幀、臺北市政府北投分局扣押物品目錄表
    、扣押物清單各1 紙及扣案之打火機1 個在案可憑。本件事
    證明確，被告犯行堪以認定，應依法論科。
二、查被告行為後，前於94年2 月2 日修正公布之刑法修正條文
    業於95年7 月1 日施行（下稱：修正後刑法）。按行為後法
    律有變更者，適用行為時之法律，但行為後之法律有利於行
    為人者，適用最有利於行為人之法律，現行刑法第2 條第1
    項訂有明文。此條規定乃與刑法第1 條罪刑法定主義契合，
    而貫徹法律禁止溯及既往原則，係規範行為後法律變更所生
    新舊法律比較適用之準據法，是刑法第2 條本身雖經修正，
    但刑法第2 條既屬適用法律之準據法，本身尚無比較新舊法
    之問題，應一律適用裁判時之現行刑法第2 條規定以決定適
    用之刑罰法律。又以本次刑法修正之比較新舊法，應就罪刑
    有關之共犯、未遂犯、想像競合犯、牽連犯、連續犯、結合
    犯，以及累犯加重、自首減輕暨其他法定加減原因（如身分
    加減）與加減例等一切情形，綜其全部罪刑之結果而為比較
    ，有最高法院95年度第8 次刑庭會議決議可資參照。復按修
    正後刑法第25條、第26條有關未遂犯之規定，其內容並無更
    動，僅將原第26條前段之得減輕其刑之規定，移至第25 條
    第2 項後段，主要的修正係將不能未遂除罪化，但關於未遂
    犯得按既遂犯之刑減輕之規定，新舊法並無不同，非屬法律
    之變更，僅純文字之修正，則應適用裁判時法，有最高法院
    95年第21次刑事庭會議決議可資參照，故本件應適用裁判時
    刑法第25條第2 項後段規定減輕其刑，並無新舊法之比較問
    題。
三、按刑法第173 條第1 項放火燒燬現供人使用之住宅罪，其直
    接被害法益，為一般社會之公共安全，雖同時侵害私人之財
    產法益，但仍以保護社會法益為重，況放火行為原含有毀損
    性質，而放火燒燬現供人使用之住宅罪，自係指供人居住房
    屋之整體而言，應包括牆垣及該住宅內所有設備、傢俱、日
    常生活上之一切用品，故一個放火行為，若同時燒燬住宅與
    該住宅內所有其他物品，無論該其他物品為他人或自己所有
    ，均不另成立刑法第175 條第1 項或第2 項之罪或同法第
    354 條毀損罪之餘地，有最高法院29年度上字第2388號判例
    、79年度臺上字第1471號判例可資參照。而放火罪既遂未遂
    之區別標準，係以目的物獨立燃燒，且足以變更其形體致喪
    失其效能為依據，是放火燒燬現供人使用之住宅罪，如僅室
    內傢俱、裝潢燒燬，其房屋重要構成部分諸如樑、柱及支撐
    壁等尚未因燃燒結果致喪失其效用者，應成立刑法第173 條
    第3 項、第1 項放火燒燬現供人使用住宅未遂罪，則有最高
    法院87年度臺上字第1719號、79年度臺上字第2747號、第
    2656號判決可參。經查該火災現場係處上開地址大樓1 樓，
    遭縱火之外牆、天花板均鄰近該大樓住戶之大門，該大門為
    出入必經之處，且與屋內樓梯相通，當時告訴人丙○○之房
    東（即該上址補習班之房屋出租人）及其他住戶均住在樓上
    屋裡等情，業據被害人丙○○於偵查及本院審理中結證在卷
    （見偵卷第35頁至第37頁、第66頁至第67頁；本院卷第65
    頁至第71頁、第75頁）、卷附之縱火現場及翻拍照片（見偵
    卷第22頁至第25頁）及前述台灣士林地方法院檢察署勘驗筆
    錄及會勘照片（見偵卷第70頁至第95頁）所示，本件火災現
    場僅補習班1 樓大門口外側之外牆及天花板有燻燒變黑情形
    ，及該外牆之海報遭火損毀，至於該大樓1 樓樓梯間及其主
    要構成部分樑、柱、屋頂及支撐壁等均未被火勢波及，亦未
    坍塌、傾圮，仍然完好，顯然尚未因燃燒結果而致建築之主
    要結構體喪失效用，自難謂已達「燒燬」之程度。綜前說明
    ，核被告乙○○所為係犯刑法第173 條第3 項、第1 項之放
    火燒燬現供人使用之住宅未遂罪。被告著手於放火行為之實
    行而不遂，為未遂犯，依修正後刑法第25條第2 項後段規定
    ，按既遂犯之刑減輕之。爰審酌被告乙○○因被害人丙○○
    拒絕其借用補習班教室及補習班合夥生意而有所嫌隙，於半
    夜之際，放火燒燬被害人丙○○補習班及其房東及其他住戶
    現住之住辦大樓，雖屬未遂，惟按水火無情，其惡性不得謂
    不輕，對民眾生命、財產及社會安全秩序之危害甚鉅。惟仍
    姑念被告素行良好，其前未曾受有期徒刑以上刑之宣告，有
    台灣高等法院被告全國前案紀錄表在卷可稽，然因其長期受
    其配偶罹患精神病症之刺激，及其家庭經濟狀況每況日下之
    影響，而一時失慮犯下本案犯行，且犯罪後能坦承犯行，深
    表悔悟，犯罪後態度良好，並於本院審理時當庭賠償被害人
    丙○○新台幣三萬元等一切情狀，量處如主文所示之刑。至
    於扣案之打火機一個，係被告所有供犯罪所用之物，業據被
    告供明在卷，爰依法併予宣告沒收。
據上論斷，依刑事訴訟法第299 條第1 項前段，刑法第173 條第
3 項、第1 項、第25條第2 項後段、第38條第1 項第2 款，判決
如主文。
本案經檢察官高俊申到庭執行職務。
中　　華　　民　　國　　96　　年     1 　　月   2     日
                  刑事第一庭審判長法  官  林清吉
                                  法  官  雷雯華
                                  法  官  賴邦元
以上正本證明與原本無異。
如不服本判決，應於判決送達後10日內，向本院提出上訴狀。
                                  書記官  張茹茵
中　　華　　民　　國　　96　　年　　1 　　月　　2 　　日
附錄本案論罪科刑之法條：
刑法第173 條（放火或失火燒燬現住建築物及交通工具罪）
放火燒燬現供人使用之住宅或現有人所在之建築物、礦坑、火車
、電車或其他供水、陸、空公眾運輸之舟、車、航空機者，處無
期徒刑或七年以上有期徒刑。
失火燒燬前項之物者，處一年以下有期徒刑、拘役或五百元以下
罰金。
第 1 項之未遂犯罰之。
預備犯第 1 項之罪者，處一年以下有期徒刑、拘役或三百元以下
罰金。
